臺灣嘉義地方法院民事判決　　　　　　　98年度家訴字第95號
原　　　告　蔡鎮宇
訴訟代理人　黃裕中律師
被　　　告　吳蔡淑媛
　　　　　　蔡梅芳
　　　　　　蔡淑珠
　　　　　　蔡金謀
　　　　　　蔡金蒼
兼 上五 人
共　　　同
訴訟代理人　蔡淑卿
被　　　告　蔡英仁
　　　　　　張蔡春菊
兼 上一 人
訴訟代理人　蔡梅蟬
上三人共同
訴訟代理人　黃逸柔律師
上列當事人間請求分割遺產事件，本院於民國100年12月7日言詞
辯論終結，判決如下：
    主  文
兩造被繼承人蔡約所遺如附表一、二、三所示之財產應予分割如
附表五所示。
訴訟費用由兩造各負擔十分之一。
    事實及理由
一、原告起訴主張：
(一)、兩造之被繼承人蔡約於93年5月19日死亡，身後遺留如財政
    部台灣省南區國稅局遺產稅繳清證明書（卷一第5、6頁）所
    示之遺產，其中編號3坐落嘉義市○○○段387-40地號土地
    被嘉義市政府徵收，補償款已按應繼分核發，是該筆土地不
    列入分割計畫客體；又上開證明書編號29（存入孫子名
    下存款914505元）、31（圓福寺塔位30萬）、32（遭剔除之
    家用202,617元）所示之現金，係依贈與及遺產稅法第15 條
    第1項規定視為被繼承人遺產，應無98年6月10日修正公布民
    法1148條之1第1項規定視為遺產之適用，依修正前民法第
    1147條、第1148條規定非屬被繼承人死亡時之財產，故該部
    分不列入遺產範圍。又被繼承人蔡約於91年5月3日發生意外
    失去意識，原家中經濟均由被繼承人管理，兩造為支付蔡約
    所支開支，曾以蔡約在嘉義市第三信用合作社之定存單，質
    借200萬元，由被告蔡梅蟬於91年8月5日前往辦理，由被繼
    承人蔡約帳上轉存至被告蔡英仁於嘉義市第三信用合作社帳
    戶，以定存方式存放（見卷一第6頁，上開遺產稅繳清證明
    書編號27部分），但該筆款項迄至被繼承人蔡約死亡時，仍
    未動用，而三信於定存單到期後，已將該筆借款與質借定存
    單抵銷，是該筆款項應予追認為蔡約遺產。
(二)、被繼承人蔡約死亡後由第一順位繼承人即兩造共10人繼承，
    每人應繼分各為10分之1，依民法第1150條規定關於遺產管
    理之費用，由遺產中支付之，本件遺產管理所支付之遺產稅
    、地價稅、房屋稅、水電費等費用，共計709,872元（算至
    100年8月底止，詳參卷三第185、51至86、186至189、卷一
    第49、52至92頁）；96年1月3日至100年11月30日管理遺產
    之公共支出，皆由零用金以現金支付，共為151,521元。上
    開二部分管理遺產所支出之費用均應予扣除
(三)、對被告蔡梅蟬、蔡英仁、張蔡春菊（以下簡稱被告張蔡春菊
    等三人）抗辯所為陳述：
１、被繼承人蔡約生前曾將現金，以原告名義存入銀行，而隱匿
    銀行存款云云，原告否認，又被告二人所附證據為其自行繕
    打之資料，非屬證據。
２、被告張蔡春菊主張對被繼承人蔡約有債權4056,245元，原告
    否認，被告張蔡春菊所提出匯款說明，除88年4月26日款項
    主張為借款，但該汽車牌照稅稅單納稅義務人並非蔡約，自
    非屬被繼承人蔡約之生前債務，其餘各筆均為付款，顯非屬
    對被繼承人蔡約之債務。又被繼承人與被告張蔡春菊86年4
    月22日簽訂之買賣契約，若含括於89年5月5日買賣契約範圍
    內，何以89年5月5日買賣契約未扣除先前已付款項，且被告
    張蔡春菊依89年5月5日買賣契約所訂各期款項給付後，為何
    繼續於89年10月23日匯款114,245元、12月15日匯款150,000
    元、90年3月1日匯款370,000元、90年11月8日交付支票
    426,389元，亦即其後陸續給付期間超過1年，衡諸通常交易
    經驗法則，殊難想像單價甚高之不動產交易過程，買受人連
    自己是否付清價款尚不自知外，連先簽訂後約前，已付之價
    款亦無須扣減，更為甚者，按期清償價金後，持續付款長達
    1年餘，若謂此均為買賣價金，顯然嚴重違背經驗法則。況
    被告張蔡春菊所提出者為「買賣契約書」，顯與其所主張贈
    與不符。被告張蔡春菊主張89年間超額匯款，再加上86年間
    向蔡約購買房屋，3年間共計支付1000餘萬元，原告除否認
    有超額匯款之不當得利外，並主張被告張蔡春菊根本無資力
    足以給付匯款金額，請以稅務電子閘門查詢被告張蔡春菊（
    身份證字號Ｚ000000000）85年至90年間財產及所得資料明細
    表，以證明被告張蔡春菊無資力給付匯款金額。又其所提出
    證據，無法證明各該款項於被繼承人蔡約死亡時仍然存在，
    且所匯入金額與被繼承人蔡約於嘉義市第三信用合作社存款
    混合，且多再轉為定存，原告於遺產清單亦已將嘉市三信存
    款列入，是被告所為前開主張，應非實在。
３、85年3月28日切結書（見卷一第144頁）之緣由為兩造父母在
    世時，子女婚前所得均交由父母保管運用，並依我國傳統觀
    念，在適當時期將資產移轉給男性孩子，是切結書所載不動
    產，被告蔡金謀於75年間取得、原告及被告蔡金蒼於84年取
    得，究其法律關係應為替孩子儲蓄置產，待日後轉移渠等名
    下，嗣兩造母親先往生後，被告蔡梅蟬、張蔡春菊二人經常
    返家要求分產，並向其父蔡約恫嚇會被棄養云云，實因不勝
    其擾，遂應被告蔡春菊、蔡梅蟬二人口述內容，由被告蔡金
    謀抄寫，並由四名男性孩子簽名，用以解決被告蔡梅蟬、張
    蔡春菊二人之騷擾，又切結書上「見證人蔡梅蟬」乃事後由
    蔡梅蟬自行填入，此可命被告二人提出正本比對書寫筆墨自
    明，故各該房地分屬登記名義人所有，並非借名登記。
４、用以支付被繼承人蔡約之醫療、看護費用及其他相關現金之
    主張部分，業經嘉義地檢署93年度偵字第1997號不起訴處分
    書認定當時原告蔡鎮宇負責管理蔡約之財產，有獲得其他兄
    弟姊妹之同意，被告蔡金謀、蔡金蒼在刑案中證陳：91年5
    月7日在醫院門診區，被告蔡金謀、蔡金蒼、蔡英仁一起討
    論如何付醫藥費，因為我們賺的錢都交給父親保管運用，我
    們三人討論結果是把我們存放於父親那邊的金飾、權狀等及
    我父親自己的定存單、存摺、權狀找出來一起交給原告保管
    ，並由四名男性繼承人一起到蔡約床頭櫃取走定存單、權狀
    、現金交給原告保管，全權委託原告處理以維持家裡運作等
    語（見嘉義地方法院檢察署92年度發查字1448號卷第47、48
    頁），是被繼承人蔡約於91年5月3日當時之存款，除須負擔
    其醫療費用外，尚須維持家裡運作。是被告張蔡春菊等三人
    主張依當時蔡約存款扣除屬遺產負擔之費用，即可知原告是
    否隱匿財產，顯然刻意忽略維持家裡運作開支費用，所為推
    論顯有違誤。
５、被繼承人跌倒失去意識前每月都給被告蔡淑珠15000元至2萬
    元不等之生活費，當時兄弟皆同意此舉，被繼承人跌倒後白
    天由蔡淑珠及嫂嫂們輪流照顧，大家同意繼續給蔡淑珠生活
    費，但被告蔡梅蟬等三人事後不承認蔡淑珠及二嫂的薪資，
    並以此抨擊原告帳目不清，顯非合理
６、被告張蔡春菊等三人所提出代筆遺囑，其形式上與民法第
    1194條之要件不符，且其見證人被告蔡梅蟬亦違反民法第
    1198條第3款規定，屬無效遺囑，參以被繼承人蔡約於93年5
    月19日死亡後，迄至被告蔡梅蟬、蔡英仁於本件提出答辯狀
    前，期間其等曾提出民、刑事訴訟，從未主張有遺囑乙節，
    顯見此為其等臨訟偽造，應不足採。
７、被告張蔡春菊等三人另主張91年5月3日被繼承人蔡約跌倒後
    ，其活儲帳戶尚有存款，且有定存將到期，無須質借云云，
    但查，原告於91年5月初剛受繼承人委任維持家裡運作時，
    被告蔡梅蟬即提出一份蔡約銀行存款（含定存）之計算表，
    依其所繕寫內容顯示，蔡約銀行存款大部分需還給被告張蔡
    春菊、被告蔡英仁（尚有一部份從蔡約床頭櫃取出被告蔡梅
    蟬名義之定存單已由其取回，參見後述），蔡約銀行存款僅
    餘約100餘萬元，原告以未提出存款歸屬之證明，雖未同意
    該計算表費內容，但若欲維繫父親醫療支出及家庭運作，
    100 餘萬恐不夠使用，遂提議以定存單質借，經繼承人同意
    後，再由原告與被告蔡梅蟬前往銀行辦理相關手續，參以被
    告三人前揭主張多筆定存係數月後到期，為免提前解約損失
    利息，當然先以期間較遠之定存單質借。
８、蔡淑珠係78年5月26日結婚，婚後遷出與配偶同住，嗣於83
    年間購屋，且其之前收入均交父母保管，是父母認為清償貸
    款，以免繼續繳納利息，究其性質顯非贈與，而與民法第
    1173條第1項歸扣要件不符。
９、購買被繼承人圓福寺塔位30萬元部分（遺產稅繳清證明書編
    號31，見卷一第6頁），確有此部分支出，且為兩造所不爭
    執，並非遺產之一部份。另複查決定核定應列入遺產之存款
    差額202,617元部分（遺產稅繳清證明書編號32，見卷一第6
    頁），國稅局雖未認列屬家用，但因兩造均不否認被繼承人
    往生之前並未分家，而該筆費用202,617元確實用於家用，
    該部分金額既已支出，應不得再列入本件遺產範圍。被繼承
    人蔡約91年5月3日跌倒受傷時，因當時並未分家，兩造同意
    由原告管理家用，並由被繼承人蔡約所有財物中支付，是原
    告所檢送南區國稅局嘉義市分局查核資料，經國稅局查核、
    復查約一年餘，對復查決定結果兩造均未再提出行政救濟，
    遺產範圍業已確定，又被告蔡梅蟬等三人選擇性爭議，所爭
    議之準據不一，本件訴訟程序，被告蔡梅蟬等三人對蔡約死
    亡當時已不存在而非屬遺產之資金明細內容重行爭議，徒然
    耗費先前國稅局查核結果，原告認上開費用已不存在，自無
    從列入遺產分割之範圍。
１０、關於保險箱內黃金、飾品部分：
(1)、原由被繼承人蔡約名義申請中國國際商銀嘉義分行保管箱，
    因存放兩造及父母之動產，原告自被繼承人蔡約意外後，臨
    危授命處理家中財務，因被告蔡梅蟬以存單到期、蔡英仁以
    薪資提領需存摺印鑑等為由，要求原告蔡鎮宇返還，原告考
    量保管箱中多為兄弟姐妹之物，恐因被繼承人蔡約此意外事
    件日後凍結無法進出，經兄弟姐妹同意將保管箱轉存於原告
    蔡鎮宇名下，並由原告蔡鎮宇與被告蔡淑卿開箱，96年1月
    28日並曾開家庭會議商討保管箱開箱事宜，後因有人反對而
    未開箱，是該保險箱內容物之歸屬仍屬未明，因而起訴未列
    入遺產範圍。
(2)、被告張蔡春菊並未提出購買A2金條之資金證明，又99年3 月
    15日開保險箱時雖被告蔡梅蟬曾說公家買的云云，但為在場
    其他繼承人否認，俟兩造就遺產部分進行編號，A2金條三條
    列為不爭執金子，被告蔡梅蟬及其訴訟代理人並未爭執或反
    對，且對原告99年3月22日陳報開箱結果之清冊及照片亦未
    爭執，則被告張蔡春菊顯已自認編號A2金條屬遺產範圍，除
    其符合民事訴訟法第279條第3項撤銷自認之要件，要無於一
    年餘後恣意否認自認事實；另被告張蔡春菊之訴訟代理人雖
    於100年8月5日鑑定金子前，先陳述金塊特徵，但其所陳述
    內容並未特定，是否為真尚非無疑，又所陳述之「景福」、
    「9999」為該類型金條通常之特徵，參以其所稱「寶光」、
    「美源」、「金美」為兩造母親生前常往來的銀樓名稱，如
    鑑定人張錦如所陳：「寶光」、「美源」、「金美」可能是
    店家名子，有些經手店家會打上等語，足見被告張蔡春菊代
    理人所陳係以選擇射倖方法所為之主張，是其所為主張應無
    理由。
(3)、被繼承人金子編號B1、B2兩造有爭議之金子，因當天開箱各
    包字跡均為被告蔡梅蟬之筆跡，且包封之定書針、膠帶均無
    被拆解重新包封之痕跡，是各包金子包封應由被告蔡梅蟬處
    理，衡諸常情，被告蔡梅蟬在包封當時，應不至於將自己所
    有金飾歸入父母金飾包裝內，但卻有可能將他人金飾混入父
    母金飾包裝內，參以兩造母親亦有一對鎖式手鍊，而被告蔡
    金謀主張編號B2紅寶石戒指為其所有，是編號B1應列入遺產
    範圍，另為減少紛爭，編號B2紅寶石戒指，經徵得被告蔡金
    謀同意列入遺產範圍，併予陳明。
(四)、關於遺產分割方案表示意見如下：
１、原告主張每人得分配遺產價值2,752,218元，因被告蔡英仁
    已受有2,336,109元現金，為免日後對現金執行分配有困難
    ，遂將各繼承人已管領現款先自得分配金額中扣抵，致出現
    被告蔡英仁僅分得一筆不動產（北門街97號，應有部分4分
    之1）之情形。又遺產中最不具價值的土地並非嘉義縣竹崎
    鄉○○段873、874、875地號土地（下稱灣中段土地），而
    是雲林縣水林鄉農地，因兩造對水林鄉的土地比較沒爭議，
    是本次提出方案將水林鄉農地作為衡平兩造分配價值之搭配
    遺產。
２、灣中段土地因出口較窄，合併由873地號現共有人被告張蔡
    春菊、蔡梅蟬取得，得整體利用發揮最大經濟效益，並得統
    一與嘉義縣政府間之協調意見。被告蔡梅蟬先稱公告現值計
    算價值過高，待原告表示願以公告現值承購時，被告蔡梅蟬
    又不願釋出，灣中段873地號地勢平坦且嘉義縣政府初步同
    意施工整地，臨近嘉義市，若無價值又遭破壞，被告蔡梅蟬
    二人豈有不趁機出售之理，是原告主張灣中段土地由被告張
    蔡春菊、蔡梅蟬共同取得較為適當，再搭配分配嘉義市○○
    ○段房地，均衡取得不動產區位，並使價值接近平均值。
３、本件遺產用於照護經濟較弱勢子女，應符合分配正當性及父
    母之遺願，嘉義市○○○路97號房地既然雙方都想要，原告
    主張雙方各一人持分，持分共有為兩人時最公平也最易為雙
    方利益溝通共識，互蒙其利益，由被告蔡淑珠與被告蔡英仁
    各分配應有部分二分之一保持共有。
４、相較於被告張蔡春菊、蔡梅蟬取得嘉義市房地，只得協調被
    告吳蔡淑媛、蔡梅芳、蔡淑卿等三人分配水林鄉價值較為低
    落之農地，期能求得雙方對分割方案之最大共識。
二、被告張蔡春菊、蔡梅蟬、蔡英仁（以下簡稱「被告張蔡春菊
    等三人」）則抗辯以：
(一)、被繼承人之遺產尚應包含下列部分：
１、借名登記之不動產部分，應列入遺產分割：
(1)、應繼遺產除了原告提出之不動產外，尚應包含：(1)嘉義縣竹
    崎鄉○○段491地號（29㎡，全部）、同段492地號（31.5㎡
    ，全部），登記名義人蔡英仁。(2)嘉義市○段○○段6-1地
    號（48㎡，全部），登記名義人蔡金謀。(3)嘉義市○○○段
    港坪小段216地號（455㎡，持分388/10000）；建號56（
    93.54㎡全部）、81（23.46㎡，持分330/10000）、門牌：
    嘉義市○○○街40號5樓2，登記名義人蔡金蒼。(4)嘉義縣民
    雄鄉○○○段242-40地號（133㎡全部）、354建號（119.33
    ㎡全部）、門牌嘉義縣民雄鄉大崎村十四甲331號，登記名
    義人蔡鎮宇。上開不動產原告與被告蔡英仁、蔡金謀、蔡金
    蒼於85年3月28日簽立切結書（見卷一第144頁），係屬借名
    登記，繼承人即被告等正式表明終止此借名登記之法律關係
    ，上開登記名義人當負返還（移轉登記）上開不動產予繼承
    人之義務，故上開不動產應屬被繼承人之遺產。
(2)、簽立切結書之源由乃於民國80年及81年間當時因房地產價格
    飆漲，被告蔡淑卿就找兩造先母要共同投資買賣房子，當時
    兩造先母也想買不動產來投資賺錢，但因為不識字，怕被蔡
    淑卿私吞，所以就邀被告蔡梅蟬及張蔡春菊共同投資。於80
    年4月28日投資的第一個標的物就是共同購買「玉山明珠第
    一期」公寓預售屋原門牌：嘉義市○○路94巷7弄15-21號5
    樓2，後來門牌整編為：嘉義市○○○街40號5樓2之房屋及
    土地，總價為新台幣320萬元。嗣後又於81年1月21日投資第
    二個標的物：就是又共同購買中古屋座落：「嘉義縣民雄鄉
    大崎村十四甲331號」總價為新台幣330萬元之透天房屋。兩
    次共同購買之房屋、土地都是蔡淑卿去接洽，結果玉山明珠
    房屋土地要過戶，蔡淑卿並未告知所有合夥人就直接登記在
    蔡淑卿的丈夫鄭文寬名下，第二個標的物房屋土地要過戶蔡
    淑卿就直接登記在自己名下。兩造先母後來才知道都登記在
    蔡淑卿及她的丈夫鄭文寬名下，很生氣，叫蔡淑卿要寫「覺
    書」（日據時代之名詞），但是蔡淑卿就是不寫。在兩造先
    母往生後，被繼承人也想處理這兩間房屋，蔡淑卿就向被繼
    承人提出用投標方式來決定誰購買，嗣後，兩間房屋都由被
    繼承人標到，被繼承人為了不想讓投資人吃虧太大（因為房
    價一直下滑，比成本還低，所以一直未出售），兩間房屋都
    以原購屋價格標到，而蔡淑卿投標的價格比被繼承人少四成
    。被繼承人標得後先暫時分別登記在蔡金蒼、蔡鎮宇名下，
    也所以才有嗣後由蔡金謀親書，並由4兄弟簽名，被告蔡梅
    蟬見證之「切結書」產生，上開不動產確實係被繼承人所有
    ，並非原告及蔡金蒼自己出資購買，之所以登記於其等名下
    ，純係家風（做任何事均會考慮稅金繳交問題-避稅）所致
    。
(3)、被繼承人既未分家，又怎可能先將上開不動產先分予4兄弟
    取得？再參4兄弟與被繼承人之家庭會議中，亦談及就上開
    不動產管理改建問題，益徵上開4筆不動產確實係被繼承人
    借名登記而已，並無贈與4兄弟之意，更非4兄弟自己出資購
    得，當應屬被繼承人之遺產。
２、中國國際商業銀行嘉義分行「C種1384」箱號之保管箱內屬
    於父母親之金飾等財物。說明如下：
(1)、原告在未經全體手足同意，暨無正當理由提前將該保管箱解
    約擅自取走，即屬可議。且縱依原告所辯係經手足同意交由
    其保管被繼承人相關財務，依理亦應將所有財務列載清單後
    才移交保管避免爭議，然原告先斬後奏將所有財務資料取走
    後才自任保管人，則原告現主張所保管之財務究有無隱匿，
    其他手足無從查對。99年3月15日開箱結果，被告張蔡春菊
    之財物非但不見，更未見原告提出被告張蔡春菊財物之下落
    ，亦徵原告就保管箱內財物之交代不清甚明。
(2)、被告蔡金蒼在中國商銀92年間即有開立A種第0762號之保管
    箱（以蔡金蒼或其妻許燕華之名義），另其妻許燕華亦於96
    年間於玉山銀行開立B-1581號之保管箱存放，則被告蔡金蒼
    既已開立兩個保管箱，又何須將金飾寄放於被繼承人之保管
    箱？被告亦無蔡金蒼之金飾有存入被繼承人保管箱之記憶，
    此亦恐係於原告變動保管箱期間才置入，以打擊被告清單之
    可信度。
(3)、被告蔡淑珠所認定屬於蔡淑珠之金飾數量，明顯與蔡淑珠結
    婚時佩戴之金飾相差甚鉅，有蔡淑珠結婚照為證（證7），
    99年1月15日開箱時被告蔡梅蟬即對蔡淑珠主張之金飾數量
    多寡有爭執，因蔡淑珠情緒異常激動，被告不願在該場合刺
    激她，故僅爭執一個戒指及項鍊即作罷，被告主張蔡淑珠除
    了依其結婚照金飾數量以外，多出之金飾應歸屬遺產。
(4)、保險箱開箱時所見B2鎖式手鍊（詳見卷二第83頁照片）蔡梅
    蟬及蔡淑珠均有一對，乃出嫁時所配帶，母親時代尚未有該
    樣式之手鍊，且保管箱中惟有被告蔡梅蟬之金飾並非由一完
    整密封之袋子裝著，有被分散之情形，故該手鍊確為蔡梅蟬
    所有無誤。
３、原告隱匿被繼承人之存款計有5,723,871元（初步查對，確
    實金額尚待各交易明細釐清，扣除正當支出後確認），上開
    存款為91年5月3日起在無被繼承人授權書、委託書之情形下
    ，由原告擅自提領共計469萬元（見卷一第240頁，439萬+30
    萬）。只要將被繼承人於91年5月3日前之所有存款，扣除應
    屬於遺產負擔之費用（包含被繼承人往生前之相關醫療看護
    費用等支出）對照今日原告所提出之存款餘額，即可查對原
    告是否有隱匿遺產，無須多餘唇舌之爭。至於原告主張原告
    已經地檢署為不起訴處分云云，乃因被告當時提告時，並非
    係直接被害人而屬告發人，不能再議，檢察官僅聽信原告及
    部分手足之詞，未經查證即採認原告自行繕打未附單據之支
    出明細，逕為不起訴處分，原告雖獲檢察官不起訴處分，但
    如有相當事證當仍有再行追訴之地。另被繼承人抽屜內現金
    11萬元，也被原告取走。且被繼承人以原告名義存入兆豐國
    際商業銀行，作為銀行行員固定高利率存款與銀行業績之定
    期存款，計923871元（見卷一第248頁，然上開3筆定期存款
    合計為895106元，被告主張為923871元，應係誤算，各筆款
    項詳下列第５點所述，又被告另主張含利息合計暫以
    0000000元推估，見卷三第112頁）。上開款項合計為
    5,723,871元（469萬+11萬+923871元）。
４、遺產稅繳納證明書財產種類編號32（見卷一第6頁）之現金
    202,617  元，亦應列入遺產範圍。原告主張就自91年5月被
    繼承人跌倒不起後至被繼承人往生期間，共花用被繼承人之
    存款2,623,866元部分，其中國稅局所剔除之226,765元（應
    係202,617之誤載）之項目，業經原告自行說明非屬被繼承
    人名義之費用及無支出憑證或與憑證金額不符，故自難認係
    為被繼承人所應為之支出，當不能自遺產範圍內扣除之。另
    就國稅局核定之家用支出2,407,504元(2,623,868-226, 765
    +10,403)部分，國稅局並未說明核定之理由，故無法確實了
    解國稅局如此核定之依據為何。然依原告提出之上開支出金
    額之相關單據憑證，被告認為原告有溢列開支之情事，被告
    同意認列之開支為793,616元。
５、另查原告於刑事竊盜乙案中（嘉義地方法院檢察署92年度發
    查字第1448號）所提出之動產明細，亦將其名義定存91年8
    月13日到期之本金480,000元（再變更續存為本金480,000元
    利率13％-定存帳號00000000000到期再續存）、原本90年12
    月26日到期之本金273,077元（再變更續存為本金277,106
    元，再變更續存93年3月26日到期之本金284,584元定存帳號
    00000000000到期再續存）、原本91年1月30日到期之本金
    136,000元（再變更續存為本金138,000元-定存帳號
    00000000000到期再續存）等三筆定存金額均列入為被繼承
    人動產之列，原告於本件卻未將其列入為遺產範圍，故原告
    於本件所提出之遺產範圍及金額確有疑義當應釐清。
６、被繼承人之債權：被告蔡淑珠因結婚後分居向被繼承人借款
    583,000元購置不動產，上開不動產並登記在被告蔡金蒼名
    下。被告蔡淑珠並未曾將收入交給父母，因其婚後與丈夫相
    處不來及與婆家時常爭吵不休（婚前即罹患憂鬱症），父母
    認為繼續下去不是辦法才會幫其購買房地（蔡淑珠同意以蔡
    金蒼名義登記）另外居住，以維繫婚姻（當時婦女離婚社會
    觀感不佳），母親當時先代繳302, 000元之房屋款，被繼承
    人後又陸續採買傢俱暨安裝鐵窗紗門，亦花費20餘萬元，原
    本之貸款亦經蔡金蒼以貸款利息較高為由，勸說父親幫其先
    償還貸款583,000元（84年7月7日清償銀行後塗銷抵押設定
    ，見卷一第305頁紙條），嗣後被繼承人原本要設定抵押亦
    是蔡金蒼反對，故才暫緩設定抵押（被繼承人與四兄弟之家
    庭會議紀錄一及二為證，證6），倘原告認並非贈與，那麼
    即屬借貸，蔡淑珠及蔡金蒼亦應返還該筆借款。
７、被繼承人之債務：被繼承人積欠被告張蔡春菊之債務計
    4,056,245元未償（其中4,050,000元為不當得利，6,245元
    為借款），說明如下：
(1)、被繼承人於80年間並無收入存款亦不多，而四兄弟中，除了
    被告蔡英仁每月均將擔任教師之固定薪資全數交由被繼承人
    支應家中開銷（約有18年之薪資全數高達700多萬元交由父
    親運用）外，被告蔡金謀於84年5月以後每月係拿出25,000
    元（但其太太會再拿回6,000元，且其信用卡費，亦由被繼
    承人支付繳納）。蔡金蒼84年5月以後每月拿出25,000元（
    尚需扣除應給蔡淑珠之保母費10,000元），原告85年7月才
    有工作，給的次數很少，一年僅拿出二次，每次約為
    12,000至15,000元之間，只有2次為17,000元，然此一大家
    庭中尚包含3個小家庭（13口人），所有土地建物稅費、車
    輛相關稅費、水電費、房地修繕材料費、飯菜採買等等日常
    生活費用，均由被繼承人調度支應，被繼承人並無多餘之金
    額可運用，才會於民國86年4月間將位於台北新店（新店市
    ○○段549地號，127㎡持分1/4及地上建物建號1555-門牌號
    碼：三民路56號1樓全部，當時亦係張蔡春菊與父母共同出
    資購置。）之舊屋以七百萬元之價額賣與被告張蔡春菊，也
    因此被告張蔡春菊才於86年4月12日簽立契約（卷一第131至
    132頁），當天即交付訂金支票面額5萬元予被繼承人，事後
    更依約交付支票面額20萬元之第一期款（餘款依約應於過戶
    登記時陸續付清）。
(2)、嗣於89年5月間因被繼承人要將上開房地之隔壁公寓3樓（即
    新店市○○段550地號，119.83㎡持分1/4及地上建物建號
    1553-門牌號碼：三民路58號3樓全部）贈與給被告張蔡春菊
    （因遭9/21大地震受損嚴重屋況差租不出去閒置中，日久不
    整理又不行），在與代書溝通過程中，代書建議以買賣方式
    為之以免需繳交較高額之贈與稅，故乃於89年5月5日再重新
    簽立買賣契約書（卷二第24-26頁），被告張蔡春菊重新依
    據該契約書所約定之期日、金額交付價款予被繼承人（代書
    交代需如此，且於3年內不能將款項匯回給買方，才不會被
    查稅），又因被告蔡梅蟬先前曾辦過親屬間買賣不動產依公
    告地價付款，遭稅捐處質疑一再要求說明不勝其煩，故當時
    乃向張蔡春菊表示如有能力就多匯一些並註明屋款，以免稅
    捐機關有意見，故而才會有被告張蔡春菊多付買賣價款（在
    匯款單均需註明係房屋價款）之情事產生。被告張蔡春菊陸
    續匯出11,482,634元（其中6245元為借給被繼承人繳納汽車
    牌照稅之借款），扣除應給付之買賣價金700萬元，應由被
    告張蔡春菊負擔之增值稅426,389元，尚有4056,245元之差
    額（詳細計算書見卷一第118頁）
(3)、為何會多匯上開款項，補充說明如下：新店三民街56號建物
    被繼承人原本租給張蔡春菊營業，要過戶就有增值稅之問題
    ，為了要省增值稅（當初仲介公司初估增值稅56號1樓為：
    2,223,106元；58號3樓為：2,491,769元）。故被繼承人乃
    要張蔡春菊先註銷營業一年，並且把被繼承人戶籍遷進去56
    號，才能辦理自用住宅，58號是把原告的戶籍遷進去58號三
    樓，也是為了辦理自用，待一切準備妥當後，才又在台北翁
    代書那裡重新打89年5月5日之買賣契約，其中包含了這二間
    房子，如果贈與的話，需要繳納更多稅款，也沒有辦法用自
    用住宅，一定要買賣才可以。當初因係要將56及58號3樓建
    物一併過戶，公契的價錢就已經有1千多萬元，且雙方又是
    二等親，如果沒有付價款，國稅局就會查以贈與論，所以張
    蔡春菊才匯了1千多萬元給被繼承人，這1千多萬也包含86年
    約定買賣契約時的訂金。又因為國稅局會在三年後再查資金
    匯款資料，所以被告蔡梅蟬才跟被繼承人建議等三年後再匯
    款給張蔡春菊，結果被繼承人不幸就在91年5月3日跌倒不起
    。
(4)、因被繼承人有將存款定存之理財習性，故除了用來支出一些
    開銷外，被繼承人均將被告張蔡春菊所交付之價金予以分筆
    定存（自此後被繼承人之定期存款筆數及數額於89年開始成
    長迅速），被告張蔡春菊幾次返回嘉義期間，因被繼承人對
    其提及需現金週轉支應開銷（因定存未到期不捨解約），始
    會應被繼承人之要求先借其款項因應。
(5)、於91年5月20日當原告詢問有關遺產稅問題時，被告蔡梅蟬
    提出此事，並就所知之項目金額說明條列出（被告因部分單
    據未找齊故當初初估算之金額為3,844,902元），原告嗣後
    才會於同年8月質借出384萬元，本欲還被告張蔡春菊，但不
    知何故又作罷，甚於92年10月4日原告召開家庭會議欲討論
    照料被繼承人問題之開會通知時，檢附載有「我覺得380萬
    要退也不是退給大姐而是給四姐她的確為家付出…」字樣之
    字條（見卷二第19頁），一併寄予被告張蔡春菊，被告張蔡
    春菊收受後有感而發，寄了一封信給原告也寄了同樣內容之
    影本給被告蔡梅蟬，足徵，原告亦知該筆款項並不屬於被繼
    承人所有，並曾有意返還予被告張蔡春菊。
(二)、自被繼承人帳戶轉入被告蔡英仁名下200萬元之定存，乃係
    返還蔡英仁交給被繼承人保管之款項，不應列入，說明如下
    ：
１、原告於91年8月2日係以五張三信定存單質借384萬元，並非
    200  萬元。於91年5月被繼承人於嘉義第三信用合作社尚有
    存款達10,464,912元，於91年8月5日放款前，活存帳戶內尚
    有2,213,559元可資領用；且91年12月到期之定存即有4筆（
    分別為415,000元、357,000元、1,000,000元、1,000,000元
    ）金額合計為2,772,000元；而中國國際商銀帳戶於91年7月
    29 日即有2筆定存（金額各為505,921元、413,844元）解約
    入活儲帳戶，原告於同日隨即領出，依被繼承人之存款狀況
    根本無需質借即可應付開銷。
２、依被繼承人三信活存帳戶明細於91年8月5日共定存2筆金額
    各為100萬元，電匯出2筆金額各為1,499,000元、200萬元，
    顯見質借384萬元均係電匯入被繼承人中國國際商銀之帳戶
    ，被告蔡英仁之200萬元，乃係原告另行依蔡梅蟬之要求（
    原告拒不願還給張蔡春菊只願還給蔡英仁，在雙方爭執中原
    本其只願還給蔡英仁100萬元，自己要100萬元，因原告未有
    開立定存帳戶無法辦理定存，原告才同意還給蔡英仁200萬
    元）應返還蔡英仁所為之定存行為與質借無涉。
(三)、遺產稅繳清證明書編號29（見卷一第6頁）以蔡秉言、蔡曜
    輿、蔡秉宸之名義本金各30萬元之定存部分，此三筆定存雖
    係原告為節稅考量而寄存，惟慮及被繼承人生前對不分家，
    家人共同扶持生活之堅持，被告等三人同意此三筆定存由渠
    等取得，不列入遺產，作為被繼承人扶持子孫福澤之紀念。
(四)、就分割方案表示意見如下：
１、被繼承人生前留有遺言表示日後財產分配由被告張蔡春菊及
    蔡英仁共同處理，且長子蔡英仁可多分一份，上開遺言或不
    具有遺囑之正式形式，然確實為被繼承人之遺願，兩造應共
    同遵守。
２、原告既主張雲林縣水林鄉○○段之農地，是所有遺產中最不
    具價值之不動產，又以灣中段土地合併由張蔡春菊、蔡梅蟬
    取得可得整體利用發揮最大經濟效用，參以原告於庭上曾表
    示願意取得灣中段之土地，只要被告張蔡春菊、蔡梅蟬同意
    以公告現值出售所持有灣中段873地號之2/4及1/4持分之土
    地，基於上開事由，被告張蔡春菊、蔡梅蟬以本狀正式表明
    同意以公告現值出售所持有灣中段873地號之2/4及1/4持分
    之土地予分得灣中段土地之人，不願分配灣中段之土地。
３、被告蔡英仁與蔡淑珠理念不同，為免日後管理上之困擾再起
    紛爭而影響該房地之管理使用效益，被告蔡英仁鄭重表明不
    願與蔡淑珠共同持有「林森東路97號」之房地。
４、被告蔡英仁、張蔡春菊、蔡梅蟬三人同意共同持有最不具價
    值的雲林縣水林鄉農地（水林鄉○○段23、236地號）及林
    森東路97號之房地。被告三人共同持有上開不動產，既不與
    其他理念不合之原告、被告有利害關係，於管理使用上均較
    能促進不動產之經濟效益，且被告等自願分配原告認為最不
    具價值之水林鄉農地，搭配林森東路97號房地，亦符公平原
    則。
５、若有繼承人分配水林鄉○○段農地欲出售，被告等三人願意
    依公告價格承買之。其餘不動產之分配依原告及其他被告之
    意願，被告等3人均無意見。
三、被告蔡金蒼則抗辯以：
(二)、嘉義市○段○○段6之6地號及嘉義市○○街97號房地，因目
    前由原告蔡鎮宇及被告蔡英仁、蔡金謀、蔡金蒼等4人分層
    居住於二至五樓，並使用同門戶出入，故上開房地宜由原告
    及被告蔡英仁、蔡金謀、蔡金蒼等四兄弟分得。
(二)、嘉義縣竹崎鄉○○段873地號應有部分4分之3為被告張蔡春
    菊、蔡梅蟬所共有，故遺產中同段873（應有部分4分之1）
    、874、875地號及坐落其上灣橋村灣橋155號房屋，應由其
    等分得。
(三)、扣除上開已分配部分，希望本於公平原則，以抽籤方式為遺
    產之分割，將土地及坐落其上之房屋編為同一標的物，先抽
    順序簽，再依次抽籤決定應分得之人，復與前述房地，按每
    人可分配10分之1計算差價，由多得者，補給少得者。
(四)、遺產稅繳納證明書編號27、29部分，應按每人可分配之10分
    之1計算，由被告蔡英仁、蔡金謀、蔡金蒼等三人多得者，
    依比例原則補給少得之七人。
四、被告吳蔡淑媛、蔡梅芳、蔡淑珠、蔡金謀、蔡金蒼、蔡淑卿
    則抗辯以：同意原告所主張之事實及分割方案。
五、兩造不爭執之事實：
(一)、被繼承人蔡約於91年5月3日在家中跌倒後失去意識，至93年
    5月19日死亡，原告及被告吳蔡淑媛、蔡梅芳、蔡梅蟬、蔡
    淑珠、蔡英仁、蔡金謀、蔡金蒼、蔡淑卿、張蔡春菊，共10
    人為其子女，均為繼承人，應繼分各為10分之1。
(二)、被繼承人蔡約於92年3月18日經本院以92年度禁字第12號裁
    定宣告為禁治產人，復於92年8月18日經本院以92年度監字
    第9號裁定由原告蔡鎮宇擔任蔡約之監護人。
(三)、被繼承人遺有如附表一所示不動產、如附表二所示之存款、
    如附表三編號A1至A11、B2（被告蔡金謀已不爭執）所示之
    金子飾品。
(四)、被告張蔡春菊自89年間起陸續匯款11,482,634元予被繼承人
    。
(五)、被繼承人於圓福寺之塔位30萬元，國稅局雖列入遺產清冊中
    ，但兩造均同意不計入遺產範圍。
(六)、自93年起至100年7、8月間止，管理遺產之費用，含水、電
    、房屋稅、地價稅合計為196249元（000000-000000（
    遺產稅），見卷三第185頁計算書）
(七)、嘉義市○○街97號房地（如附表一編號5、16所示），由原
    告及被告蔡英仁、蔡金蒼、蔡金謀4兄弟取得，保持共有。
(八)、被繼承人所遺如附表一所示不動產均同意以國稅局遺產稅繳
    清證明書上之「核定價額」計算其價值，不再就繼承發生時
    之市價為鑑定。
(九)、附表三所示金子同意以100年8月5日鑑定人張錦文鑑定之價
    值計算之，即以當日黃金牌價（進）每錢5400元計算。
(十)、附表一編號3所示埤子頭段387之40地號土地已被嘉義市政府
    徵收，補償款已按應繼分核發，是該筆土地不列入分割計畫
    客體。
六、兩造爭執要點：
(一)、關於遺產範圍部分：
１、被繼承人91年5月3日在家中摔倒失去意識後匯款至被告蔡英
    仁帳戶之200萬元；及匯款至訴外人蔡秉言、蔡秉宸、蔡曜
    輿帳戶之（合計）914,505元，是否應列入遺產分割範圍？
２、國稅局遺產稅免稅證明書編號32認列之現金202,167元，是
    否應列入遺產？
３、被告張蔡春菊等3人主張借名登記之不動產，即(1)嘉義縣竹
    崎鄉○○段491地號、同段492地號，登記名義人蔡英仁。(2)
    嘉義市○段○○段6-1地號，登記名義人蔡金謀。(3)嘉義市
    ○○○段港坪小段216地號、建號56、81號、門牌：嘉義市
    ○○○街40號5樓2，登記名義人蔡金蒼。(4)嘉義縣民雄鄉○
    ○○段242-40地號、354建號、門牌：嘉義縣民雄鄉大崎村
    十四甲331號，登記名義人蔡鎮宇；是否應列入遺產？
４、被繼承人是否有以原告名義存款，該存款是否應列入遺產？
    又原告是否隱匿被繼承人存款？
５、附表三編號A2所示之金條3條是否為被告張蔡春菊與兩造母
    親所合資購買？附表三編號B1之軟鍊是否為被告蔡梅蟬所有
    ？
６、被繼承人對被告蔡淑珠是否有583,000元之債權存在？
７、被繼承人是否積欠被告張蔡春菊債務計4,056,245元未償，
    應先自遺產內扣除此金額？
８、應扣除之遺產管理、分割等費用為何？
(二)、關於分割方案部分：
１、被告張蔡春菊等3人提出之被繼承人遺言（見卷一第115至
    117 頁），是否符合代筆遺囑之要件？本案分割是否應受上
    開文書之拘束？
２、嘉義縣竹崎鄉○○段之土地及建物（如附表一編號12至14、
    19 所示），由何人分得為宜？
３、嘉義市○○○路97號房地（如附表編號4、15所示，由何人
    分得為宜？
七、本院之判斷：
(一)、按遺產繼承人，除配偶外，依左列順序定之：(一)直系血親卑
    親屬。(二)父母。(三)兄弟姊妹。(四)祖父母。又按同一順序之繼
    承人有數人時，按人數平均繼承。繼承人有數人時，在分割
    遺產前，各繼承人對於遺產全部為公同共有。繼承人得隨時
    請求分割遺產，但法律另有規定或契約另有訂定者，不在此
    限。民法第1138條、第1141條、第1151條及1164條分別定有
    明文。原告訴請分割被繼承人蔡約之遺產，即係以原告起訴
    狀之送達，向被告等表示終止上述遺產之公同共有關係，該
    遺產應由兩造平均繼承，每人應繼分為10分之1，為兩造所
    不爭執，且有繼承系統表、戶籍謄本在卷可參（見卷一第36
    至48頁），原告請求判決分割，洵屬正當。
(二)、被繼承人91年5月3日在家中摔倒失去意識後匯款至被告蔡英
    仁帳戶之200萬元；及匯款至訴外人蔡秉言、蔡秉宸、蔡曜
    輿帳戶之（合計）914,505元，均不列入被繼承人之遺產範
    圍，理由說明如下：
１、按民法第1148條之1第1項固然規定：「繼承人在繼承開始前
    二年內，從被繼承人受有財產之贈與者，該財產視為其所得
    遺產。」然依上開法條立法理由第四點之記載可知，本條視
    為所得遺產之規定，係為避免被繼承人於生前將遺產贈與繼
    承人，以減少繼承開始時之繼承人所得遺產，致影響被繼承
    人之債權人權益而設，並不影響繼承人間應繼財產之計算。
    因此，於分割遺產案件中，應繼遺產除屬於同法第1173條所
    定特種贈與應予歸扣外，並不包含第1148條之1第1項所定「
    繼承人在繼承開始前二年內，從被繼承人受有財產之贈與」
    ，合先敘明。
２、被告蔡英仁抗辯自被繼承人帳戶匯至其帳戶之200萬元，乃
    原告依被告蔡梅蟬之要求，所為返還被告蔡英仁放置在被繼
    承人處存款之動作等情；原告則主張因原本家中經濟均由被
    繼承人管理，兩造為支付蔡約所支開支，曾以蔡約在嘉義市
    第三信用合作社之定存單，質借200萬元匯入被告蔡英仁帳
    戶，但該筆款項迄至被繼承人蔡約死亡時，仍未動用，而三
    信於定存單到期後，已將該筆借款與質借定存單抵銷，是該
    筆款項應予追認為蔡約遺產云云。惟查，被繼承人在家中摔
    倒失去意識後，經家中多數子女決議，由原告暫時管理家中
    財物，斯時，原告將被繼承人名下於嘉義市第三信用合作社
    之多筆定存單辦理質借，其中部分匯入被繼承人兆豐銀行活
    期存款帳戶，以供家庭開支，另200萬元匯予被告蔡英仁等
    情，為兩造所不爭執。又被繼承人一直以來與四名兒子即被
    告蔡英仁、蔡金謀、蔡金蒼及原告同住，兒子收入多數交給
    被繼承人保管，由其統籌家用開支，女兒於結婚前，亦將收
    入交被繼承人，此為兩造所自承。被告蔡英仁為兒子中年紀
    最長者，工作時間亦最長，收入又較其他兄弟豐厚，被告蔡
    英仁交給被繼承人之薪資顯然多於其他兄弟姊妹。被繼承人
    失去意識後，可預見其健康狀況不佳，繼承之事實（即死亡
    ）可能在近期內發生，如在未立有遺囑之情形下，遺產將按
    應繼分由子女十人平均分配，對於多年來將薪水交付被繼承
    人之兒子們而言未必公平；且若上開200萬元是供作家庭開
    支，何以不如同其他款項存放在被繼承人活期存款帳戶內即
    可？可見上開200萬元之性質，並非暫放於被告蔡英仁處之
    未來生活開銷，況原告於98年11月6日本案之第一份起訴狀
    載明：上開200萬元應不計入遺產範圍之旨（見卷一第1之4
    頁、2頁），顯然原告本來認同被告蔡英仁之主張，只是在
    案件繫屬後兩造持續交惡，才為相反之意見。兩造或基於公
    平原則或基於被繼承人先前已表達之意願，先行匯款200萬
    元予被告蔡英仁，應認屬於被繼承人生前所為之贈與或交還
    被告蔡英仁寄放之款項，自不應列入遺產分割範圍。
３、又兩造對於匯款至訴外人蔡秉言、蔡秉宸、蔡曜輿等3人之
    帳戶之（合計）914,505元，乃鑑於被繼承人突發意外，人
    事無常，故用於為已生育兒女之兒子即被告蔡英仁、蔡金謀
    、蔡金蒼等3人購買保險，所交付之款項等情，並不爭執。
    又被繼承人一直以來與兒子同住，兒子薪水多數交付被繼承
    人統籌，已如上述，上開款項之支付，乃經由多數子女同意
    ，且為原告擔任被繼承人之監護人後所未曾爭執，應屬於家
    庭生活開支之一部分，雖國稅局於核課遺產稅時依贈與及遺
    產稅法之規定將上開款項「視為」遺產，然此為課稅上之認
    定，此部分款項，亦不應列入遺產範圍。
(三)、國稅局遺產稅免稅證明書編號32認列之現金202,167元，亦
    應列入遺產，理由說明如下：
１、查上開202,167元計算之依據，乃國稅局查核自91年5月3日
    起至93年5月19日止，被繼承人銀行帳戶內之提款、匯款金
    額，扣除93年5月19日被繼承人帳戶內餘額，及家用開支
    2,107,506元（原告主張之家用開支為2,623,868元，經國稅
    局審核應剔除其中216,362元）後之差額（詳見卷二第182
    至189頁，財政部台灣省南區國稅局複查決定書）。上開
    202,167元並非實際存在，僅因原告無法證明為被繼承人重
    病期間之開支，而在核課遺產稅時論列為現金，合先敘明。
２、被繼承人於91年5月3日失去意識後家中經濟由原告負責統籌
    ，且被繼承人蔡約於92年3月18日經本院以92年度禁字第12
    號裁定宣告為禁治產人，復於92年8月18日經本院以92年度
    監字第9號裁定由原告蔡鎮宇擔任蔡約之監護人，已如上述
    。上開指定監護人案件中，除被告蔡英仁、蔡梅蟬不同意由
    原告擔任蔡約之監護人外，其餘子女均同意由原告擔任監護
    人，又社工訪視蔡約受照顧情形，亦肯認其受到良善之照顧
    ，有上開裁定及訪視報告影本在卷可參（見卷二第338至341
    頁）。原告統籌家中開銷，製有「家用分類帳」明細（見卷
    二第111至118頁），被告張蔡春菊等3人雖對於該帳目諸多
    質疑，且提出說明（見卷二第287至303頁），表示僅認列其
    中793,616元。然查，被繼承人原本統籌整個大家族的家用
    ，其突然失去意識，家中帳目、開銷之管理本來不易，家用
    開銷更無逐筆附上單據之可能，原告已提出原始憑證19冊供
    國稅局查核，而認列上開家用2,107,506元，國稅局之核定
    顯非單憑原告主張而毫無依據。再者，原告如管理家用失當
    ，何以多數兄弟姊妹仍同意由原告擔任蔡約之監護人（選任
    監護人之時距離蔡約失去意識已一年有餘），於本案訴訟中
    更可發現被繼承人之十名子女分立兩派，其中除被告張蔡春
    菊等3人與原告及其餘被告對立外，多數被告同意原告主張
    ，可見原告管理家用在大體上難認有何瑕疵。
３、上開遭國稅局認列為遺產範圍之現金202,167元，已不復存
    在，自無列如遺產分割範圍之理。至於被告蔡淑珠、二嫂江
    淑禎看護被繼承人是否應支領薪資？為何原告等四兄弟不再
    各自拿出1萬元家用？此均為被繼承人失去意識後家用管理
    之爭執，除非有證據證明原告對被繼承人負有損害賠償責任
    ，否則與本件分割遺產案件，並無關聯。
(四)、並無證據證明原告有隱匿被繼承人存款達5,723,871元（其
    中包含由原告擅自提領共計469萬元，見卷一第240頁，抽屜
    內現金11萬元，被繼承人以原告名義之存款923,871元，見
    卷一第248頁），而應負賠償責任之情形，理由說明如下：
１、被告張蔡春菊等三人固然主張原告擅自提領被繼承人存款
    469萬元，隱匿抽屜內現金11萬元，然被告等提出之明細為
    自行製作，所附取款憑條（見卷一第240-247頁）僅可證明
    有提款之事實，無從證明上開款項遭原告侵佔。再者，國稅
    局於核定遺產稅時，已詳細查核被繼承人91年5月3日跌倒失
    去意識後至93年5月19日死亡時止，其帳戶內提款、匯款之
    資料（其中更有近300萬元款項是匯給被告蔡英仁及孫子蔡
    秉言、蔡秉宸、蔡曜輿），扣除家用開銷後，繼承開始時被
    繼承人帳戶內餘額，差額亦僅僅202,167元無從證明其去向
    ，被告張蔡春菊等人主張高達469萬元款項不知去向，實有
    斷章取義之嫌。
２、再者，被告蔡梅蟬、蔡英仁於92年12月5日對原告提起刑事
    竊盜等案件之告訴，主張原告盜取被繼承人之財產云云，業
    經台灣嘉義地方法院檢察署以93年度偵字第1997號為不起訴
    處分書確定，該案中被告蔡金謀、蔡金蒼證稱：91年5月7日
    在醫院門診區，被告蔡金謀、蔡金蒼、蔡英仁一起討論如何
    付醫藥費，因為我們賺的錢都交給父親保管運用，我們三人
    討論結果是把我們存放於父親那邊的金飾、權狀等及我父親
    自己的定存單、存摺、權狀找出來一起交給原告保管，並由
    四名男性繼承人一起到蔡約床頭櫃取走定存單、權狀、現金
    交給原告保管，全權委託原告處理以維持家裡運作等語，另
    被告蔡淑卿亦證稱：蔡金蒼有跟我說他們兄弟在醫院決定的
    事，其他姊妹們也同意等語（見嘉義地方法院檢察署92年度
    發查字1448號卷第47、48頁），可見原告當時處理被繼承人
    之存款等事物乃獲得被繼承人多數子女之同意，且被繼承人
    於91年5月3日當時之存款，除須負擔其醫療費用外，尚須維
    持家裡運作，花費本來不少。
３、又原告在兆豐銀行之存款，既以原告名義存放，被告張蔡春
    菊等人主張為被繼承人所有，自應提出相當之證據以茲證明
    。且縱使該款項實際上為被繼承人存入，亦有照顧原告並為
    贈與之意，否則即便親如父子，為達到子女間的公平，被繼
    承人仍有要求原告書立切結書留存之必要，被告張蔡春菊等
    人既未能提出證據證明上開款項確實為被繼承人所寄放，此
    部分存款，自無列入遺產範圍而為分割之理。
(五)、目前登記在原告、被告蔡英仁、蔡金謀、蔡金蒼名下之不動
    產，不應列入遺產，理由說明如下：
１、被告張蔡春菊等三人所主張(1)嘉義縣竹崎鄉○○段491地號
    、同段492地號(2)嘉義市○段○○段6-1地號(3)嘉義市○○○
    段港坪小段216 地號、建號56、81號、門牌：嘉義市○○○
    街40號5樓2，(4)嘉義縣民雄鄉○○○段242-40地號、354建
    號、門牌：嘉義縣民雄鄉大崎村十四甲331號等不動產，目
    前均非登記在被繼承人名下，有土地及建物登記簿謄本在卷
    可查（見卷二第10至18頁），且為兩造所不爭執，依民法第
    759條之1第1項規定，已推定登記權利人適法有此權利，被
    告張蔡春菊等三人主張上開不動產僅為借名登記在原告等兄
    弟名下，自應提出充分之證據，而非僅僅以一紙簡單之切結
    書（見卷一第144頁）而為主張。
２、況因繼承、強制執行、徵收、法院之判決或其他非因法律行
    為，於登記前已取得不動產物權者，應經登記，始得處分其
    物權，民法第759條定有明文。遺產之分割屬於處分行為之
    一種，被告張蔡春菊等三人之主張縱屬真實，因上開不動產
    仍登記在原告等四兄弟名下，自無從辦理繼承登記，又如何
    進行遺產之分割？是被告張蔡春菊等三人主張上開不動產亦
    應列入遺產分割範圍，實無理由。
(六)、附表三編號A2所示之金條3條及B1之軟鍊均應列入遺產，說
    明如下：
１、上開保管箱開箱取回之過程，乃由兩造及各自之訴訟代理人
    共同參與，開封過程有錄影光碟（見卷三第160頁）在卷可
    查，開箱時現場每一包裝均是用牛皮紙袋裝著再用釘書機定
    起來、膠帶封好，且被告蔡梅蟬當場承認包裝上的姓名為其
    筆跡，故打開兩造父母之金飾時，亦是從原本完整之包封中
    取出，如附表三所示之全部金子，均出自同一包封內，除非
    兩造均不爭執非父母所有，否則應推定屬於父母所有才會放
    置在同一包封內。
２、被告張蔡春菊主張編號A2之金條為其與母親合資購買云云，
    然99年3月15日開保險箱時雖被告蔡梅蟬曾說公家買的，所
    述前後已有矛盾，且被告張蔡春菊多年來居住在台北，如何
    與母親合買？令人存疑。又如確實是被告張蔡春菊與母親合
    買的金條，何以被告蔡梅蟬提出之保險箱內物品明細（見卷
    一第249-250頁）並無上開金條之記載？另被告張蔡春菊之
    訴訟代理人雖於100年8月5日鑑定金子前，先陳述金塊特徵
    ，但其所陳述內容並未特定，又所陳述之「景福」、「9999
    」為該類型金條通常之特徵，參以其所稱「寶光」、「美源
    」、「金美」僅為銀樓名稱，又在兩造共同打開保險箱後，
    被告張蔡春菊早已看過上開金條，如此選擇射倖方法所為之
    主張，如何令人採信，上開金條為其與母親所合購。
３、又編號B1軟鍊既存放在兩造父母之包封中，上開包裝又為被
    告蔡梅蟬之筆跡，可見乃蔡梅蟬所包裝整理，豈有不慎混入
    被告蔡梅蟬所有之金飾之理？上開軟鍊亦應認屬遺產範圍無
    疑。
(七)、被繼承人對於被告蔡淑珠並無583,000元之債權存在，理由
    說明如下：被告張蔡春菊等三人主張被繼承人為被告蔡淑珠
    繳清房屋之抵押貸款計583000元，乃被告蔡淑珠向被繼承人
    之借款云云，並未提出被繼承人與被告蔡淑珠間成立消費借
    貸關係之證明，且依被告等提出之「蔡約遺願」所記載：「
    阿珠我不用留錢她了，她嫁後也花了近百萬」等語（見卷一
    第306頁），顯然沒有主張上開款項是借款，要求被告蔡淑
    珠返還之意；又被告張蔡春菊等三人提出之紙條（見卷一第
    305頁），則僅為還款金額之記錄，並非借據。被繼承人為
    出嫁後狀況不好之女兒繳清房屋貸款，且該不動產又是登記
    四子蔡金蒼名下，如何認定必然屬於借貸關係？又如係借貸
    ，何以多年來被繼承人未曾要求被告蔡淑珠返還？是被告張
    蔡春菊等三人主張上開款項應列為被繼承人之債權云云，當
    屬無據。
(八)、被繼承人並未積欠被告張蔡春菊計4,056,245元之債務（被
    告張蔡春菊主張其中4,050,000元為不當得利，6,245元為借
    款），理由說明如下：
１、被告張蔡春菊抗辯被繼承人於86年4月間將位於台北新店市
    ○○段549地號及地上1555建號房地（門牌號碼：三民路56
    號1樓）以700萬元之價額賣與被告張蔡春菊，並簽立買賣契
    約等情，業據提出買賣契約為證（見卷一第254至255頁）；
    然被告張蔡春菊另主張被繼承人於89年5月間將上開房地之
    隔壁公寓3樓（即新店市○○段550地號及地上1553建號，門
    牌號碼：三民路58號3樓）贈與給被告張蔡春菊（因遭9/21
    大地震受損嚴重屋況差租不出去閒置中，日久不整理又不行
    ）云云，未能提出贈與契約加以證明，如何令人相信被繼承
    人與被告張蔡春菊就「三民路58號3樓」房地係基於贈與之
    關係而移轉？
２、被告張蔡春菊雖抗辯，因為代書建議上開房地以贈與方式辦
    理移轉可能要課徵贈與稅，所以就上開2筆房地另於89年5
    月5日簽立買賣契約書（見卷二第24至26頁）云云，僅為其
    片面之主張，況被告張蔡春菊於87年3月31日交付30萬元時
    ，尚且要求被繼承人簽立收據（見卷一第257頁）以資證明
    ，如被告張蔡春菊匯予被繼承人之款項部分僅為躲避查稅之
    用，何以不要求被繼承人寫好字據以免日後爭執？
３、再者，依89年5月5日之買賣契約書所示，價金僅986萬5755
    元，付款方式載明：第一次付款10萬元、第二次375萬元、
    第三次300萬元、第四次0000000元等情（見卷二第24頁），
    與被告張蔡春菊提出之付款明細及說明中之匯款情形相符，
    被告張蔡春菊既已完成買賣契約所載之付款方式，豈有再繼
    續匯款之理？又上開契約所載價金並未高於上開土地之公告
    現值及房屋課稅現值，為被告張蔡春菊所自承，既係為了避
    免遭課徵贈與稅，只要依約付款即可，被告張蔡春菊何需多
    付價金？又土地之公告現值及房屋課稅現值低於市價，此為
    週知之事實，被告張蔡春菊是否未將其與被繼承人間真正之
    買賣契約（俗稱私契）提出？令人存疑，被告張蔡春菊匯予
    被繼承人之高達1100餘萬元之款項，可能為上開房地之真正
    價金，亦可能基於其他理由而匯款，其空言主張，應給付之
    買賣價金僅700萬元，故多匯之款項4,050,000元，依不當得
    利之法律關係請求返還云云，要屬無據。
４、又被告張蔡春菊主張因被繼承人手頭不方便，所以先借給被
    繼承人6,245元，用以繳納88年度之牌照稅29,580元云云，
    雖提出繳款書三紙為證（見卷一第258至260頁），然上開牌
    照稅之納稅義務人分別為蔡英仁及林玉平，並非被繼承人，
    且被告張蔡春菊縱然執有繳款書，亦未必表示係被繼承人向
    其借款，此部分主張，尚難採信。
(九)、本件遺產管理所支付之遺產稅、地價稅、房屋稅、水電費等
    費用，共計700,710元，原告主張之其餘款項不應自系爭遺
    產中扣除：
１、按民法第1150條規定：「關於遺產管理、分割及執行遺囑之
    費用，由遺產中支付之。但因繼承人之過失而支付者，不在
    此限。」，是得自遺產中扣除者，僅為遺產管理、分割及執
    行遺囑之費用，而不包含原告所主張之其他公共支出，是原
    告主張96年1月3日至100年11月30日管理遺產之公共支出，
    皆由零用金以現金支付，共為151,521元云云，細閱原告提
    出之明細，除水電瓦斯及稅費等，屬於管理遺產所生之費用
    外，其餘多為法會功德款、墓園管理及親戚之紅白包等等（
    見卷四第139至141頁），與遺產之管理無涉，上開費用是否
    有支付之必要、究應如何分擔，乃兩造間內部協調問題，依
    法並無自遺產內扣除之理。又兩造對於自93年起至100年7、
    8月間止，管理遺產之費用，含水、電、房屋稅、地價稅合
    計為196,249元乙節並不爭執，且有原告提出之計算書、繳
    款單等見為證（見卷三第185、51至86、186至189、卷一第
    49、52至92頁）；又被告張蔡春菊等三人雖對遺產稅之核課
    過程有所爭執，而不承認原告已繳納之遺產稅513,623元（
    應係504,461元之誤載），然原告已實際繳清遺產稅504,461
    元乙節，有遺產稅繳清證明書、國稅局函覆之遺產稅核定通
    知書（見卷一第5至6頁、卷二第183頁）在卷可查，兩造對
    於上開遺產稅之核定均曾分別向國稅局提出復查，然國稅局
    最後核定之遺產稅額仍為504,461元，並由原告自遺產中繳
    清，則上開遺產稅額仍應自遺產中扣除。綜上於繼承事實發
    生後由遺產支出之管理、分割遺產所生費用合計為700,710
    元（196249+504461）
２、被繼承人所遺存款於繼承開始時之金額，詳如附表二所示，
    且有原告起訴時提出之存款明細、存款證明等資料（見卷一
    第27至35頁）在卷可參，存款明細上之金額，與遺產稅繳清
    證明書上之金額略有不符處（差距甚小），以存款明細之金
    額為準，應更貼近現實，又原告主張附表二編號1兆豐銀行
    之存款僅餘2,885元，另有22,365元轉入原告帳戶及零用現
    金餘151,534元等情，業據提出明細表、帳戶查詢資料為證
    （見卷四第134至136頁），然繼承開始之時，上開帳戶內存
    款金額既為900,530元，本件遺產分割案件自應以繼承開始
    時之存款金額計算之。已轉入原告帳戶之存款22,365元及現
    金151,534元部分，與原告之財產混同，不再計入遺產範圍
    ，上開帳戶原有存款900,530元，目前僅餘2,885元，除管理
    遺產所生之費用700,710元應予扣除外，原告保管上開帳戶
    所造成之差額196,935元（000000-000000 -0000），應由原
    告分得之存款金額內扣除。
(十)、關於系爭遺產之分割，本院審酌各情後，認分割如附表五所
    示為當，理由說明如下：
１、被告張蔡春菊等三人主張被繼承人生前留有遺言表示日後財
    產分配由被告張蔡春菊及蔡英仁共同處理，且長子蔡英仁可
    多分一份云云（見卷一第115至117頁、第302頁），惟按，
    「代筆遺囑，由遺囑人指定三人以上之見證人，由遺囑人口
    述遺囑意旨，使見證人中之一人筆記、宣讀、講解，經遺囑
    人認可後，記明年、月、日及代筆人之姓名，由見證人全體
    及遺囑人同行簽名，遺囑人不能簽名者，應按指印代之。」
    民法第1194條定有明文，被告張蔡春菊等三人提出之上開文
    書，顯不具有代筆遺囑之要件。況上開文書中記載「蔡英仁
    多分一份」、「蔡淑珠不用留錢給她」之旨，涉及日後遺產
    之分配，甚至剝奪被告蔡淑珠之繼承權，對繼承人等影響重
    大，如被繼承人蔡約確有此意，因其子女眾多，日後紛爭不
    可預知，被告蔡梅蟬又身為土地代書，在辦理遺產繼承上有
    其專業知識，豈有不建議被繼承人至公證人處訂立「公證遺
    囑」以杜紛爭之理？是上開文書之真實性亦令人存疑。被告
    張蔡春菊等三人表示兩造應共同遵守云云，尚乏依據。
２、被繼承人蔡約之遺產詳如附表一至三所示，附表一不動產部
    分價值計17,190,047元，附表二存款部分計5,663,867元，
    附表三金子飾品部分價值計1,610,712元。被繼承人遺產價
    值合計為24,464,626元，兩造應繼分均為10分之1，故兩造
    應分得之遺產價值為2,446,463元（24,464,626×1/10，元
    以下四捨五入）。本院先就不動產及金子部分為分配後，計
    算其差額，再以現金存款部分補足。又附表三編號A9項鍊拆
    下之有寶石墜子，連同編號A5所示之9只附有寶石之戒指合
    計10件，兩造同意秤重後按重量「由重至輕」依兩造年紀「
    由長至幼」分配，附表三A11之養珠鍊子，兩造則以被告蔡
    淑珠姓名有一「珠」字故，同意由其分得，詳如附表四所載
    ，並有照片（見卷三第182至183頁）可參，附表四部分之飾
    品均不計價，故其價值不再從兩造每人應分得遺產價值
    2,446,463元中扣除。
３、嘉義縣竹崎鄉○○段873地號等三筆土地及其上建物（附表
    一編號12、13、14、18），因被告張蔡春菊、蔡梅蟬共有其
    中灣中段873地號土地應有部分4分之3，又上開三筆土地，
    為山坡地地形，出口處在灣中段873地號上，必須透過873
    地號通往道路，有地籍圖、空照圖在卷可參（見卷四第2、3
    頁），由被告張蔡春菊、蔡梅蟬二人分得，有利於日後管理
    使用之便。被告張蔡春菊、蔡梅蟬雖抗辯同意將其等名下灣
    中段873地號土地應有部分4分之3轉售與分得之人，然如此
    分割將使分得人必須負擔購買土地之費用，且無人表明願意
    購買其等之持分，可能衍生日後其他爭執，尚不足採。又因
    灣中段等三筆土地為山坡地形，實際上不利耕作，日後開發
    價值不得而知，復考量被告蔡英仁為被繼承人兒子中年紀最
    長者，照顧被繼承人之時間亦然。又兩造對於嘉義市○區○
    ○○路97號房地（附表一編號4、15）較具價值乙節，均不
    爭執。被告張蔡春菊、蔡梅蟬、蔡英仁等三人於本案訴訟中
    利益與共，可見其等無利害衝突之情形，共同分得林森東路
    97號房地將不會造成管理上之紛爭，本院認上開房地由被告
    張蔡春菊等三人共同取得為宜。
４、嘉義市○○路97號房地（附表一編號5、16），兩造均同意
    由原告、被告蔡英仁、蔡金謀、蔡金蒼等四兄弟分得。其餘
    關於重興街5號房地（附表一編號1、17  ）、博愛新村26號
    房地（附表一編號2、18）、雲林縣水林鄉○○段等農地（
    附表一編號6至11）則盡可能參考原告提出之分割計畫分配
    （見卷四第21頁）。又原告於100年8月5日附表三金子鑑定
    時表示願意取得金子，惟因全部金子價值高達1,610,712元
    ，如全部由原告分得將超出其應分配之遺產價值，故將附表
    三編號A2之三只金條（鑑定人表示三只金條均為香港規格的
    5兩，故重量均為49.91錢）分別分予被告蔡梅芳、蔡淑卿、
    蔡淑珠等分得不動產價值較低之女兒，其餘金子合計
    802,170元，則由原告分得。
５、兩造應分得之遺產價值各為2,446,463元，扣除其等分得之
    不動產價值、金子價值後，即為應分得之現金存款金額，計
    算式詳列如附表五「備註」欄。又依計算結果原告固應分得
    存款689,043元，然附表一編號1兆豐銀行存款繼承開始時之
    金額為900,530元，但目前僅餘2,885元，原告管理過程中產
    生之差額196,395元，應自原告應分得之存款中扣除，故原
    告實際上僅取得存款492,648元（689,043- 196,395）。
６、本院審酌附表一至三所示遺產之性質、經濟效用、日後管理
    及公平原則，並盡可能尊重兩造主張之分割方案及意願，分
    割如附表五所示，爰判決如主文第一項所示。
八、又兩造就上述遺產未能達成分割協議，按本件訴訟程度，兩
    造行為均係屬伸張或防衛權利所必要，是本件訴訟費用依民
    事訴訟法第81條第2款規定之適用，應由兩造各負擔10分之1
    ，以符公平。
九、據上論結，原告之訴為有理由，依民事訴訟法第81條第2款
    、第85條第1項但書，判決如主文。
中    華    民    國    100   年    12   月    21   日
                  家事法庭法  官  洪嘉蘭
以上正本係照原本作成。
如對本判決上訴，須於判決送達後20日之不變期間內，向本院提
出上訴狀。如委任律師提起上訴者，應一併繳納上訴審裁判費。
中    華    民    國    100   年    12   月    21   日
                          書記官  許家瑜
 附表一：被繼承人蔡約名下之不動產
┌──┬──┬────────┬────┬───┬────┬─────┬─────────┬─────────┐
│編號│種類│遺產所在地或名稱│面積（㎡│權利範│兩造均同│分割取得之│分割說明          │分割取得之價值（元│
│    │    │                │）      │圍    │意以國稅│人        │                  │以下四捨五入）    │
│    │    │                │        │      │局遺產清│          │                  │                  │
│    │    │                │        │      │冊之核定│          │                  │                  │
│    │    │                │        │      │價額計算│          │                  │                  │
│    │    │                │        │      │        │          │                  │                  │
├──┼──┼────────┼────┼───┼────┼─────┼─────────┼─────────┤
│1   │土地│嘉義市○○○段  │  44    │全部  │668800  │蔡金蒼    │與編號17建物一併取│同左合計：875100  │
│    │    │377之5地號      │        │      │        │          │得，價值合計875100│                  │
│    │    │                │        │      │        │          │，計算式：        │                  │
│    │    │                │        │      │        │          │668800+206300     │                  │
├──┼──┼────────┼────┼───┼────┼─────┼─────────┼─────────┤
│2   │土地│同上段387之8地號│  44    │全部  │712800  │蔡金謀    │與編號18建物一併取│同左合計：712800  │
│    │    │                │        │      │        │          │得，價值合計712800│                  │
│    │    │                │        │      │        │          │，計算式：712800+0│                  │
│    │    │                │        │      │        │          │                  │                  │
├──┼──┼────────┼────┼───┼────┼─────┼─────────┼─────────┤
│3   │土地│同上段387之40地 │  16    │全部  │（259200│          │已由嘉義市政府徵收│                  │
│    │    │號              │        │      │）      │          │，並按應繼分由兩造│                  │
│    │    │                │        │      │        │          │各自取得徵收款，金│                  │
│    │    │                │        │      │        │          │額不列入計算      │                  │
├──┼──┼────────┼────┼───┼────┼─────┼─────────┼─────────┤
│4   │土地│嘉義市○○段82之│  59    │全部  │0000000 │張蔡春菊、│與編號15建物一併取│張蔡春菊、蔡梅蟬、│
│    │    │3地號           │        │      │        │蔡梅蟬、蔡│得，價值合計      │蔡英仁各923284    │
│    │    │                │        │      │        │英仁共有，│0000000，計算式： │ （0000000×1/3） │
│    │    │                │        │      │        │應有部分均│0000000+500300    │                  │
│    │    │                │        │      │        │為3分之1  │                  │                  │
├──┼──┼────────┼────┼───┼────┼─────┼─────────┼─────────┤
│5   │土地│嘉義市○段○○段│  50    │全部  │0000000 │蔡英仁、蔡│與編號16建物一併取│蔡英仁、蔡金謀、蔡│
│    │    │6之6地號        │        │      │        │金謀、蔡金│得，價值合計      │金蒼、蔡鎮宇各    │
│    │    │                │        │      │        │蒼、蔡鎮宇│0000000，計算式： │570950            │
│    │    │                │        │      │        │共有，應有│0000000+253800    │（0000000×1/4）  │
│    │    │                │        │      │        │部分均為4 │                  │                  │
│    │    │                │        │      │        │分之1     │                  │                  │
├──┼──┼────────┼────┼───┼────┼─────┼─────────┼─────────┤
│6   │土地│雲林縣水林鄉都統│2027.44 │全部  │0000000 │蔡淑媛    │                  │0000000           │
│    │    │段63地號        │        │      │        │          │                  │                  │
├──┼──┼────────┼────┼───┼────┼─────┼─────────┼─────────┤
│7   │土地│同上段235地號   │2625.02 │全部  │0000000 │蔡淑珠    │                  │0000000           │
├──┼──┼────────┼────┼───┼────┼─────┼─────────┼─────────┤
│8   │土地│同上段236地號   │2625.03 │全部  │0000000 │蔡淑卿    │                  │0000000           │
├──┼──┼────────┼────┼───┼────┼─────┼─────────┼─────────┤
│9   │土地│同上段237地號   │2625.03 │全部  │0000000 │蔡梅芳    │                  │0000000           │
├──┼──┼────────┼────┼───┼────┼─────┼─────────┼─────────┤
│10  │土地│同上段338地號   │1830  1 │全部  │0000000 │蔡金謀、蔡│                  │蔡金謀、蔡金蒼、蔡│
│    │    │                │        │      │        │金蒼、蔡鎮│                  │鎮宇各384300      │
│    │    │                │        │      │        │宇共有，應│                  │（0000000×1/3）  │
│    │    │                │        │      │        │有部份均為│                  │                  │
│    │    │                │        │      │        │3分之1    │                  │                  │
├──┼──┼────────┼────┼───┼────┼─────┼─────────┼─────────┤
│11  │土地│同上段353地號   │1500    │全部  │945000  │蔡淑媛    │                  │945000            │
├──┼──┼────────┼────┼───┼────┼─────┼─────────┼─────────┤
│12  │土地│嘉義縣竹崎鄉灣中│2078.05 │4分之1│233780  │張蔡春菊、│與編號19建物一併取│張蔡春菊、蔡梅    │
│    │    │段873地號       │        │      │        │蔡梅蟬共有│得，價值合計      │蟬合計各價值      │
│    │    │                │        │      │        │，應有部分│0000000，計算式： │0000000           │
│    │    │                │        │      │        │均為2分之1│233780+919876+    │（0000000×1/2）  │
├──┼──┼────────┼────┼───┼────┼─────┤0000000+2100      │                  │
│13  │土地│同上段874地號   │2044.17 │全部  │919876  │同上      │                  │                  │
├──┼──┼────────┼────┼───┼────┼─────┤                  │                  │
│14  │土地│同上段875地號   │2347.23 │全部  │0000000 │同上      │                  │                  │
├──┼──┼────────┼────┼───┼────┼─────┼─────────┼─────────┤
│15  │房屋│嘉義市○區○○路│        │      │500300  │張蔡春菊、│坐落嘉義市○○段82│（同上編號4所述） │
│    │    │97號（山下段449 │        │      │        │蔡梅蟬、蔡│之3地號           │                  │
│    │    │建號）          │        │      │        │英仁共有，│                  │                  │
│    │    │                │        │      │        │應有部分均│                  │                  │
│    │    │                │        │      │        │為3分之1  │                  │                  │
├──┼──┼────────┼────┼───┼────┼─────┼─────────┼─────────┤
│16  │房屋│嘉義市○區○○街│        │      │253800  │蔡英仁、蔡│坐落嘉義市檜段六小│（同上編號5所述） │
│    │    │97號（檜段六小段│        │      │        │金謀、蔡金│段6之             │                  │
│    │    │1717建號）      │        │      │        │蒼、蔡鎮宇│1、6之6地號       │                  │
│    │    │                │        │      │        │共有，應有│                  │                  │
│    │    │                │        │      │        │部分均為4 │                  │                  │
│    │    │                │        │      │        │分之1     │                  │                  │
├──┼──┼────────┼────┼───┼────┼─────┼─────────┼─────────┤
│17  │房屋│嘉義市○區○○街│        │      │206300  │蔡金蒼    │坐落嘉義市○○○段│（同上編號1所述） │
│    │    │5號（埤子頭段   │        │      │        │          │377之5地號土地    │                  │
│    │    │4676建號）      │        │      │        │          │                  │                  │
├──┼──┼────────┼────┼───┼────┼─────┼─────────┼─────────┤
│18  │房屋│嘉義市博愛新村26│        │      │0       │蔡金謀    │落同上段387  之8地│（同上編號2所述） │
│    │    │號（埤子頭段88建│        │      │        │          │號因土地徵收遭部分│                  │
│    │    │號）            │        │      │        │          │拆除，不具價值（見│                  │
│    │    │                │        │      │        │          │卷四第10頁）      │                  │
├──┼──┼────────┼────┼───┼────┼─────┼─────────┼─────────┤
│19  │房屋│嘉義縣竹崎鄉灣橋│        │      │2100    │張蔡春菊、│                  │（同上編號12、13、│
│    │    │村灣橋155號（未 │        │      │        │蔡梅蟬共有│                  │14所述）          │
│    │    │辦保存登記）    │        │      │        │，應有部分│                  │                  │
│    │    │                │        │      │        │均為2分之1│                  │                  │
└──┴──┴────────┴────┴───┼────┴─────┴─────────┴─────────┤
                                                │合計價值：00000000元                                        │
                                                └──────────────────────────────┘
 附表二：被繼承人蔡約之存款
┌──┬──┬────────────┬───────┬───────┐
│編號│種類│遺產名稱                │金額          │備註          │
│    │    │                        │（以繼承開始時│              │
│    │    │                        │之93年5月19日 │              │
│    │    │                        │為準）        │              │
├──┼──┼────────────┼───────┼───────┤
│1   │存款│兆豐國際商業銀行（原中國│900530        │原告主張該帳戶│
│    │    │國際商業銀行）          │              │目前僅餘2885元│
├──┼──┼────────────┼───────┼───────┤
│2   │存款│京城商業銀行（原台南區中│353488        │              │
│    │    │小企業銀行-嘉義分行）   │              │              │
├──┼──┼────────────┼───────┼───────┤
│3   │存款│嘉義市第三信用合作社    │0000000       │（卷一第29頁之│
│    │    │                        │              │存款證明書與卷│
│    │    │                        │              │一第6頁之遺產 │
│    │    │                        │              │稅繳清證明書所│
│    │    │                        │              │在金額不符，以│
│    │    │                        │              │存款證明書為準│
│    │    │                        │              │）            │
├──┼──┼────────────┼───────┼───────┤
│4   │存款│嘉義市第三信用合作社    │0000000       │              │
│    │    │                        │              │              │
├──┼──┼────────────┼───────┼───────┤
│5   │存款│中華郵政股份有限公司-嘉 │25412         │（卷一第31頁交│
│    │    │義郵局                  │              │易清單與卷一第│
│    │    │                        │              │6頁遺產稅繳清 │
│    │    │                        │              │證明書不符，以│
│    │    │                        │              │交易清單為準）│
├──┼──┼────────────┼───────┼───────┤
│6   │存款│嘉義市農會-吳鳳分部     │1739          │              │
│    │    │                        │              │              │
├──┼──┼────────────┼───────┼───────┤
│7   │存款│京城商業銀行（原台南區中│1153          │              │
│    │    │小企業銀行-嘉義分行）   │              │              │
├──┼──┼────────────┼───────┼───────┤
│8   │存款│台灣土地銀行            │1171          │              │
│    │    │                        │              │              │
├──┴──┴────────────┴───────┴───────┤
│1、存款合計6,364,577元扣除遺產管理費用及遺產稅共700,710元，為       │
│   5,663,876元。                                                    │
│2、因以「元，以下四捨五入」計算之故，附表五存款部分分配金額合計     │
│   5,663,877元。                                                    │
│3、扣除分配金額5,663,877元，上開帳戶所生利息依兩造應繼分各10分之1分 │
│   配。                                                             │
│4、編號1兆豐銀行存款900,530元，原告於100年12月7日言詞辯論時提出帳戶 │
│   查詢資料表明僅餘2,885元，扣除遺產稅及遺產管理費用700,710元後，差 │
│   額196,935元，由原告應分得之存款內扣除，詳見附表五。              │
│                                                                    │
└──────────────────────────────────┘
附表三：被繼承人之金子（兩造同意以100年8月5日鑑定當日牌
         價5400元/錢計算，編號所示照片見卷二第78至79、83
         頁）
┌──┬───────┬────┬──────┬──────┬─────────┐
│編號│品項          │數量    │合計重量（單│價值（元）  │備註              │
│    │              │        │位：        │            │                  │
│    │              │        │錢）        │            │                  │
├──┼───────┼────┼──────┼──────┼─────────┤
│A1  │金塊          │1       │2.8         │15120       │                  │
├──┼───────┼────┼──────┼──────┼─────────┤
│A2  │金條          │3       │99.82（2條）│539028      │其中2條側邊有刻字 │
│    │              │        │49.91（1條）│269514      │，1條側邊無刻字， │
│    │              │        │            │            │每條價值均為269514│
│    │              │        │            │            │元                │
├──┼───────┼────┼──────┼──────┼─────────┤
│A3  │金手環        │5       │49.65       │268110      │                  │
├──┼───────┼────┼──────┼──────┼─────────┤
│A4  │金戒指        │22      │34.47       │186138      │                  │
├──┼───────┼────┼──────┼──────┼─────────┤
│A5  │鑲有寶石之金戒│9       │            │0（不計價） │兩造協議9個戒指連 │
│    │指            │        │            │            │同A9拆下的墜子共10│
│    │              │        │            │            │品項，分配如附表四│
│    │              │        │            │            │所示              │
├──┼───────┼────┼──────┼──────┼─────────┤
│A6  │金牌（無鍊）  │9       │4.5         │24300       │                  │
├──┼───────┼────┼──────┼──────┼─────────┤
│A7  │附有金牌之金項│3       │25.3        │136620      │                  │
│    │鍊            │        │            │            │                  │
├──┼───────┼────┼──────┼──────┼─────────┤
│A8  │金項鍊        │1       │10.22       │55188       │                  │
├──┼───────┼────┼──────┼──────┼─────────┤
│A9  │附有寶石之金項│1       │6.13        │33102       │（此為取下墜子後之│
│    │鍊            │        │            │            │重量，墜子併入A5品│
│    │              │        │            │            │項分配）          │
├──┼───────┼────┼──────┼──────┼─────────┤
│A10 │金葫蘆墜子    │1       │0.8         │4320        │                  │
├──┼───────┼────┼──────┼──────┼─────────┤
│A11 │養珠項鍊（含金│1       │            │0（不計價） │（兩造同意分給被告│
│    │扣環）        │        │            │            │蔡淑珠）          │
├──┼───────┼────┼──────┼──────┼─────────┤
│B1  │軟鍊          │1       │13.18       │71172       │（開箱時被告蔡梅蟬│
│    │              │        │            │            │爭議為其所有）    │
├──┼───────┼────┼──────┼──────┼─────────┤
│B2  │寶石戒指      │1       │1.5         │8100        │（開箱時被告蔡金謀│
│    │              │        │            │            │爭議為其所有，但嗣│
│    │              │        │            │            │後表示同意列入遺產│
│    │              │        │            │            │）                │
│    │              │        │            │            │（此為寶石取下後重│
│    │              │        │            │            │量，鑑定人表示寶石│
│    │              │        │            │            │部具有價值）      │
├──┴───────┴────┴──────┴──────┴─────────┤
│                                  合計價值：0000000元                         │
└───────────────────────────────────────┘
附表四：被繼承人所遺寶石戒指（A5）9只、寶石墜子1只（
        A9，不含鍊），兩造協議按重量「由重至輕」，依兩造
        年齡「由長至幼」分配，且不列入兩造應分得之遺產計
        價，詳見卷三182至183頁照片所示
┌──┬────────┬────────────┬─────────┐
│編號│重量（單位：錢）│分得之人                │備註              │
├──┼────────┼────────────┼─────────┤
│1   │3.94            │張蔡春菊                │                  │
├──┼────────┼────────────┼─────────┤
│2   │3.53            │吳蔡淑媛                │                  │
├──┼────────┼────────────┼─────────┤
│3   │2.9             │蔡梅芳                  │                  │
├──┼────────┼────────────┼─────────┤
│4   │2.72            │蔡梅蟬                  │                  │
├──┼────────┼────────────┼─────────┤
│5   │1.64            │蔡淑卿                  │                  │
├──┼────────┼────────────┼─────────┤
│6   │1.62            │蔡淑珠                  │（兩造並均同意與  │
│    │                │                        │A11養珠鍊子一併由 │
│    │                │                        │蔡淑珠取得）      │
├──┼────────┼────────────┼─────────┤
│7   │1.61            │蔡英仁                  │                  │
├──┼────────┼────────────┼─────────┤
│8   │1.35            │蔡金謀                  │                  │
├──┼────────┼────────────┼─────────┤
│9   │1.07            │蔡金蒼                  │                  │
├──┼────────┼────────────┼─────────┤
│10  │0.95            │蔡鎮宇                  │此為K金戒指       │
└──┴────────┴────────────┴─────────┘
 附表五：被繼承人蔡約遺產分割方案
┌──┬─────┬─────┬───────┬─────┬────┬──────┐
│編號│姓名      │可分得之遺│分得之不動產及│分得之金子│分得之存│備註（計算式│
│    │          │產價值    │其價值        │或金飾（附│款      │）          │
│    │          │（00000000│              │表四之金飾│        │            │
│    │          │+0000000  │              │不計價）  │        │            │
│    │          │+0000000）│              │          │        │            │
│    │          │×1/10    │              │          │        │            │
│    │          │（元以下四│              │          │        │            │
│    │          │捨五入）  │              │          │        │            │
├──┼─────┼─────┼───────┼─────┼────┼──────┤
│1   │張蔡春菊  │0000000元 │附表一編號4、 │附表四編號│417174  │0000000減   │
│    │          │          │15、12、13 、 │1所示     │        │0000000     │
│    │          │          │14、19所示    │          │        │            │
│    │          │          │              │          │        │            │
│    │          │          │價值0000000 （│          │        │            │
│    │          │          │923284+       │          │        │            │
│    │          │          │0000000）     │          │        │            │
├──┼─────┼─────┼───────┼─────┼────┼──────┤
│2   │蔡淑媛    │同上      │附表一編號6、 │附表四編號│224176  │0000000減   │
│    │          │          │11所示        │2所示     │        │0000000     │
│    │          │          │              │          │        │            │
│    │          │          │價值0000000   │          │        │            │
├──┼─────┼─────┼───────┼─────┼────┼──────┤
│3   │蔡梅芳    │同上      │附表一編號9所 │附表三編號│523183  │0000000減   │
│    │          │          │示            │A2之金條1 │        │0000000減   │
│    │          │          │              │條        │        │269512      │
│    │          │          │價值0000000   │附表四編號│        │            │
│    │          │          │              │3所示     │        │            │
│    │          │          │              │          │        │            │
│    │          │          │              │價值269512│        │            │
├──┼─────┼─────┼───────┼─────┼────┼──────┤
│4   │蔡梅蟬    │同上      │附表一編號4、 │附表四編號│417174  │0000000減   │
│    │          │          │15、12、13  、│4所示     │        │0000000     │
│    │          │          │14、19所示    │          │        │            │
│    │          │          │              │          │        │            │
│    │          │          │價值0000000 （│          │        │            │
│    │          │          │923284+       │          │        │            │
│    │          │          │0000000）     │          │        │            │
├──┼─────┼─────┼───────┼─────┼────┼──────┤
│5   │蔡淑卿    │同上      │附表一編號8所 │附表三編號│523183  │0000000減   │
│    │          │          │示            │A2之金條1 │        │0000000減   │
│    │          │          │              │條        │        │269512      │
│    │          │          │價值0000000   │附表四編號│        │            │
│    │          │          │              │5所示     │        │            │
│    │          │          │              │          │        │            │
│    │          │          │              │價值269512│        │            │
├──┼─────┼─────┼───────┼─────┼────┼──────┤
│6   │蔡淑珠    │同上      │附表一編號7所 │附表三編號│523189  │0000000減   │
│    │          │          │示            │A2之金條1 │        │0000000減   │
│    │          │          │              │條        │        │269512      │
│    │          │          │價值0000000   │附表四編號│        │            │
│    │          │          │              │6所示     │        │            │
│    │          │          │              │          │        │            │
│    │          │          │              │價值269512│        │            │
├──┼─────┼─────┼───────┼─────┼────┼──────┤
│7   │蔡英仁    │同上      │附表一編號4、 │附表四編號│952229  │0000000減   │
│    │          │          │15、5、16 所示│7所示     │        │0000000     │
│    │          │          │              │          │        │            │
│    │          │          │價值0000000 （│          │        │            │
│    │          │          │923284 +570950│          │        │            │
│    │          │          │）            │          │        │            │
│    │          │          │              │          │        │            │
│    │          │          │              │          │        │            │
├──┼─────┼─────┼───────┼─────┼────┼──────┤
│8   │蔡金謀    │同上      │附表一編號2、 │附表四編號│778413  │0000000減   │
│    │          │          │18、5、16 、10│8所示     │        │0000000     │
│    │          │          │所示）        │          │        │            │
│    │          │          │              │          │        │            │
│    │          │          │價值0000000   │          │        │            │
│    │          │          │（712800+57095│          │        │            │
│    │          │          │0+384300）    │          │        │            │
├──┼─────┼─────┼───────┼─────┼────┼──────┤
│9   │蔡金蒼    │同上      │附表一編號1、 │附表四編號│616113  │0000000減   │
│    │          │          │17、5、16、10 │9所示     │        │0000000     │
│    │          │          │所示          │          │        │            │
│    │          │          │              │          │        │            │
│    │          │          │價值0000000   │          │        │            │
│    │          │          │（875100+     │          │        │            │
│    │          │          │570950+384300 │          │        │            │
│    │          │          │）            │          │        │            │
├──┼─────┼─────┼───────┼─────┼────┼──────┤
│10  │蔡鎮宇    │同上      │附表一編號5、 │附表三編號│689043  │0000000減   │
│    │          │          │16、10所示）  │A1至A10， │（扣除原│955250減    │
│    │          │          │              │B1、B2所示│管理遺產│802170      │
│    │          │          │價值955250    │附表四編號│造成之差│            │
│    │          │          │（570950+     │10所示    │額196395│            │
│    │          │          │384300）      │          │後，僅可│            │
│    │          │          │              │價值802170│取得    │            │
│    │          │          │              │          │492648元│            │
│    │          │          │              │          │之存款）│            │
│    │          │          │              │          │        │            │
├──┴─────┴─────┴───────┴─────┴────┴──────┤
│備註1：附表二存款帳戶所新生之利息扣除分配金額5,663,877元後，按兩造應繼分各10分之│
│1分配。                                                                         │
│備註2：原告分割取得之存款為689043元，但應扣除其管理過程中產生之差額196395元，故 │
│原告僅分得存款492648元                                                          │
└────────────────────────────────────────┘